【裁判字號】    99,訴,330
【裁判日期】    991223
【裁判案由】    履行分割協議
【裁判全文】
臺灣苗栗地方法院民事判決               99年度訴字第330號
原      告  廖松春
            廖永恩
            廖永烜
共      同
訴訟代理人  龔正文律師
被      告  蘇廖松信
訴訟代理人  蘇朝彰
被      告  廖松哈
上列當事人間請求履行分割協議事件，本院於民國99年12月7 日
言詞辯論終結，判決如下：
    主  文
兩造就坐落苗栗縣公館鄉○○段九三八之三地號土地，應依原告
每人應有部分各三分之一之比例，協同辦理分割登記。
訴訟費用由被告負擔。
    事實及理由
一、原告主張：(一)坐落苗栗縣公館鄉○○段937 、938 、938-1
    、938-2 、938-3 、939 、940 地號等7 筆土地，原均為訴
    外人即兩造之父廖招富所有，廖招富已於民國97年6 月28日
    死亡，其於生前即規劃欲將上開土地分配予兩造，其中937
    地號土地移轉予原告廖松春、廖永烜、被告蘇廖松信3 人，
    938 地號土地移轉予被告蘇廖松信、廖松哈2 人，938-1 地
    號土地移轉予被告廖松哈，938-2 地號土地移轉予被告蘇廖
    松信，939 地號土地移轉予被告廖松哈，940 地號土地移轉
    予原告廖永恩，至938-3 地號土地（下稱系爭土地）及其上
    之建物，依廖招富之規劃，係留給原告3 人所有，有廖招富
    之手稿為憑，且兩造於廖招富在世時，曾於91年5 月8 日晚
    間7 點，召集家中全部成員開家庭座談會，於討論議題一之
    部分，再次確認「建地部分，松信、松哈已分割完畢（指上
    開938 、938-1 、938-2 地號土地），其餘部分，由松春、
    永恩、永烜平分（指系爭土地）」，是廖招富生前已逐次將
    937 、938 、938-1 、938-2 、939 、940 地號等6 筆土地
    分別移轉登記予兩造，僅剩下系爭土地尚未辦理移轉登記，
    嗣廖招富去世時，所留之遺產僅有系爭土地及1 棟未辦保存
    登記之建物，並由兩造就系爭土地辦妥繼承登記。(二)惟系爭
    土地及建物，依照廖招富生前之規劃及兩造之前開家庭會議
    決議，係留給原告3 人所有，於廖招富死亡後，兩造經多次
    協調，又於98年8 月8 日簽署協議書，其中第12條約定「在
    公證或認證當日，松信、松哈願提供有效之印鑑證明及戶籍
    謄本，配合代書用印，並立即配合永恩、永烜、松春3 人辦
    理遺產分割協議登記，該建地938-3 地號全部由廖永恩、廖
    永烜、廖松春3 人各持分1/3 取得。」，雖系爭土地已於99
    年5 月6 日辦理繼承登記，然被告卻拒絕依前開協議辦理分
    割登記，為此依兩造所訂上開協議書，請求被告履行分割協
    議，就系爭土地依原告每人各3 分之1 之比例，協同辦理分
    割登記予原告所有等語，並聲明如主文第1 項所示。
二、被告則以：(一)依前揭協議書第12條之約定，可知該協議書尚
    須經過公證或認證，始生效力，然該協議書尚未經過公證或
    認證，原告以之為請求之依據，自無理由。(二)依上開協議書
    第12條之約定，被告應將系爭土地繼承取得之應有部分，無
    償移轉登記予原告3 人所有，核其性質應屬贈與，被告爰依
    民法第408 條第1 項規定，撤銷該項贈與。另依原告所提91
    年5 月8 日之家庭會議紀錄所載，兩造每人每月應給付父親
    扶養費，惟原告廖松春並未支付；又廖招富就土地分配之手
    稿僅約略記載，並未記明地號，亦未約定履行期，原告自不
    得依上開書證而主張取得系爭土地之所有權等語，資為抗辯
    ；並均聲明：駁回原告之訴。
三、得心證之理由：
（一）原告主張包括系爭土地在內之前開7 筆土地，原均為訴外
      人即兩造之父廖招富所有，廖招富已於97年6 月28日死亡
      ，其於生前已將除系爭土地以外之其他6 筆土地分別移轉
      予兩造所有，僅剩下系爭土地尚未辦理移轉登記，兩造於
      廖招富在世時，曾於91年5 月8 日召開家庭座談會，於討
      論議題一之部分，確認「建地部分，松信、松哈已分割完
      畢，其餘部分，由松春、永恩、永烜平分。」，嗣廖招富
      去世時，所留之遺產僅有系爭土地及1 棟未辦保存登記之
      建物，並由兩造就系爭土地於99年5 月6 日辦妥繼承登記
      ，於廖招富死亡後，兩造又於98年8 月8 日簽署協議書等
      情，業據原告提出戶籍謄本及廖招富之繼承系統表、土地
      登記謄本、廖招富財產清冊、手寫稿、家庭座談會會議紀
      錄、財政部臺灣省中區國稅局（下稱中區國稅局）遺產稅
      免稅證明書、協議書等件為證，且為被告所不爭執，應堪
      信原告此部分之主張為真實。
（二）按解釋契約，固須探求當事人立約時之真意，不能拘泥於
      契約之文字，但契約文字業已表示當事人真意，無須別事
      探求者，即不得反捨契約文字而更為曲解；最高法院17年
      上字第1118號判例意旨可資參照。依兩造於98年8 月8 日
      所簽訂之協議書第12條約定：「在公證或認證當日，松信
      、松哈願提供有效之印鑑證明及戶籍謄本，配合代書用印
      ，並立即配合永恩、永烜、松春3 人辦理遺產分割協議登
      記，該建地938-3 地號全部由廖永恩、廖永烜、廖松春3
      人各持分1/3 取得。」（見本院卷第28頁），被告雖辯稱
      依本條約定可知該協議書尚須經過公證或認證，始生效力
      云云，然查：依上開條款之內容，兩造係約定由原告廖永
      恩、廖永烜、廖松春3 人取得系爭土地之所有權，每人應
      有部分各3 分之1 ，且被告蘇廖松信、廖松哈2 人應於該
      協議書辦理公證或認證當日，提供有效之印鑑證明及戶籍
      謄本，以配合代書用印及辦理系爭土地之分割登記事宜，
      是所謂「公證或認證當日」，係屬被告2 人應提供印鑑證
      明及戶籍謄本，以配合代書用印之日期，並非意指上開協
      議書應經公證或認證始生效力，且遍觀整份協議書全文，
      亦無關於協議書應經公證或認證始能發生效力之約定，是
      縱使前開協議書未經公證或認證，被告仍應依該條款之約
      定，履行將系爭土地由原告3 人取得所有權之契約上義務
      ；被告前揭所辯，係就上開條款之文字內容予以擴張解釋
      ，增加協議書內所未約定之事項，顯非足採。
（三）被告雖又辯稱依上揭協議書第12條之約定，被告應將系爭
      土地繼承取得之應有部分，無償移轉登記予原告3 人所有
      ，核其性質應屬贈與，被告依民法第408 條第1 項規定，
      撤銷該項贈與云云，然查：前開協議書第12條業已載明，
      系爭土地由原告3 人取得，且被告提供有效之印鑑證明及
      戶籍謄本，配合代書用印，係使原告3 人用以「辦理遺產
      分割協議登記」；參諸原告提供由中區國稅局所核發廖招
      富之遺產稅免稅證明書記載，系爭土地確為廖招富所留唯
      一之土地遺產（見本院卷第23頁），此節並為被告所不爭
      執；兩相印證，足見兩造間於前開協議書條款中就系爭土
      地分配予原告3 人取得之約定，係屬繼承人間就分割遺產
      所為之協議，並非在被告取得土地所有權之後，對原告所
      為之贈與，自無從適用民法關於贈與之規定而規範兩造間
      之權利義務關係，是被告依上揭法條之規定，對原告撤銷
      贈與，而拒絕移轉土地所有權，亦非可採。又原告係本於
      前開協議書之約定，請求被告履行遺產分割協議，至原告
      所提廖招富生前規劃之手稿、兩造間於91年5 月8 日之家
      庭座談會會議紀錄等書面資料，係用以陳述上揭協議書簽
      訂之背景及緣由，並非原告據以主張之請求權基礎，是被
      告就該兩份書面資料所為之答辯，對原告所主張之法律關
      係不生影響，並無加以審究之必要，附此敘明。
（四）另按繼承人有數人時，在分割遺產前，各繼承人對於遺產
      全部為公同共有；民法第1151條定有明文。而共有物之協
      議分割與裁判分割，皆以消滅各共有人就共有物之共有關
      係為目的，而協議分割契約應由全體共有人參與協議訂立
      ，方能有效成立，並須全體共有人均依協議分割契約履行
      ，始能消滅共有人間之共有關係，該契約所訂分割方法，
      性質上為不可分，故共有人中之一人或數人提起請求履行
      協議分割契約之訴，其訴訟標的對於共有人全體必須合一
      確定，應以其他共有人全體為被告，於當事人之適格始無
      欠缺，且其應受判決事項之聲明，應為命兩造依協議分割
      契約所訂分割方法協同辦理分割登記，不得僅命被告就原
      告自己分得部分協同辦理分割登記；最高法院90年度第12
      次民事庭會議決議意旨可資參照。查系爭土地為兩造之父
      廖招富所留下之遺產，經辦理繼承登記後，目前為兩造所
      公同共有，然兩造間既就系爭土地訂有分割遺產之協議，
      約定由原告3 人取得土地所有權，每人應有部分為3 分之
      1 ，則原告請求被告依該協議書所定前開分割方法協同辦
      理分割登記，自屬有據。
五、綜上所述，原告依前揭協議書之約定，訴請被告就系爭土地
    履行分割協議，依該協議書所定之分割方法，協同辦理分割
    登記為原告3 人所有，每人應有部分3 分之1 ，為有理由，
    應予准許。
六、本件事證已臻明確，兩造所提其餘攻擊防禦方法及證據，經
    審酌後，核與判決結果不生影響，爰不一一論述，附此敘明
    。
七、訴訟費用負擔之依據：民事訴訟法第78條、第85條第1 項前
    段。
中    華    民    國    99    年    12    月    23    日
                  民事庭法  官  邱光吾
以上正本係照原本作成。
如對本判決上訴，須於判決送達後20日內向本院提出上訴狀。如
委任律師提起上訴者，應一併繳納上訴審裁判費。
                        書記官  孔秀蓮
中    華    民    國    99    年    12    月    23    日

司法院資訊處製作；財團法人民間司法改革基金會備份。
